【裁判字號】    97,上更(一),388
【裁判日期】    971125
【裁判案由】    違反稅捐稽徵法
【裁判全文】
臺灣高等法院刑事判決             97年度上更(一)字第388號
上  訴  人
即  被  告  甲○○
選任辯護人  李文欽律師
上列上訴人因違反稅捐稽徵法案件，不服台灣台北地方法院93年
度訴字第1676號，中華民國94年7月8日第一審判決（起訴案號：
台灣台北地方法院檢察署93年度偵緝字第1385號），提起上訴，
經判決後，由最高法院發回更審，本院判決如下：
    主  文
原判決撤銷。
甲○○連續扣繳義務人侵占已扣繳之稅捐，處有期徒刑參月，如
易科罰金以銀元參佰元即新台幣玖佰元折算壹日；減為有期徒刑
壹月又拾伍日，如易科罰金以銀元參佰元即新台幣玖佰元折算壹
日。
    事  實
一、甲○○係台泥實業股份有限公司（下稱台泥公司）負責人，
    於民國86年9月間，代表台泥公司與甘宏森簽訂房屋租賃契
    約，承租臺北縣新店市○○路100號8樓之1之房屋供作台泥
    公司營業辦公使用，雙方約定每月房租之支付方式為於租期
    之第1個月1次簽發每月10日1期，已扣除百分之10應扣稅款
    之支票12紙予出租人甘宏森，逐年續約，租金每年調漲百分
    之3，於90年1月1日起至90年9月30日止，每月租金為新台幣
    （下同）10萬4千1百86元，於90年10月1日起至91年9月30日
    止，每月租金為10萬8千元，租期至91年9月30日屆滿，而甲
    ○○為所得稅法第89條第1項第2款所定之租金所得稅款之扣
    繳義務人，明知依所得稅法第92條第1項規定，應於每月10
    日前將上一月內所代扣款向國庫繳清，嗣因台泥公司營運發
    生困難，甲○○竟基於意圖為自己不法所有之概括犯意，自
    90年1月10日起至91年12月10日止，連續違反前開規定，將
    其已按月扣取持有之代扣稅款，共計22萬3千3百71元【按90
    年1月10日至90年9月30日，每月代扣款為1萬4百19元，而90
    年10月10日至91年9月30日，每月代扣稅款則為1萬8百元，
    是 (104199)＋ (1080012)＝223371】，均未向國庫繳
    清而予以侵占入己，供作台泥公司營運用。嗣經財政部台灣
    省北區國稅局新店稽徵所業務稽徵查核台泥公司90年度、91
    年度及92年1月至2月有關帳簿憑證，而查獲上情。
二、案經財政部臺灣省北區國稅局函送台灣台北地方法院檢察署
    檢察官偵查起訴。
    理  由
一、訊據上訴人即被告甲○○對於其代表台泥公司與甘宏森簽訂
    房屋租賃契約，租金支付方式為於租期之第1個月1次簽發12
    張已扣除百分之10應扣稅款之每月10日逐月到期之支票予出
    租人甘宏森，及自90年1月10日起至91年9月30日止，未將甘
    宏森每月租金所得之百分之10稅款繳交國庫等事實，固均坦
    承不諱，惟堅詞否認有何違反稅捐稽徵法犯行，辯稱：「…
    我有向國稅局申請分期繳納未獲同意，但我要有業務才能繳
    …」、「…我們公司向房東租房子。每個月要付房租，1年
    的房租開票給付，租金的部分有付出去，但是稅金沒有繳，
    因為我們的資金有困難。我不是收到租金，我是給付給房東
    ，一部分要去繳稅，租金的部分我先前就開票出去了。稅的
    部分我們有向國庫申請延期，我們不是故意不繳稅…只是我
    經濟上的困難，我只是1點點稅款沒有繳，我不是故意不繳
    …我當時是開支票出去的。票都有兌現。全部的租金我都有
    支付…」、「…我公司從建築到航太科技的轉換剛好遇到景
    氣困難，所以我公司的一般薪資及營運費用及我本身及高層
    主管都沒有領薪水，除了能維持公司營運以外，在90年及91
    年，我就向國稅局要求緩繳…甘宏森部分，他的房租部分，
    是每一年都開立掉，我們不繳房租會被趕出去，我們能經營
    的話一定繳稅，我們不可能侵占，因為連我們自己都沒有領
    薪水…」、「…沒有侵占，我們要緩繳已經申請，是否同意
    ，由國稅局決定…」、「…甘宏森的租金要求超出通常的租
    金要求…我們清算結果他超收租金，他超收部分是我們在這
    個案件要主張的，因為他惡劣的行為，後來我們就不幫他繳
    …我都有申請，是按照合約申報，但是甘宏森超收我要追索
    回來…」、「…當初我也是對外舉債來支付租金，沒有所謂
    扣下來問題，支票開出去只是因為出租人要求整個開給他，
    因為公司搬遷增加其他負擔，所以就任他予取予求，沒有代
    扣的的問題…」、「…我是根據稅捐稽徵法第26條規定，向
    稅捐稽徵機關申請延期繳納，期間不得逾3年，當時被告公
    司有困難，稅捐稽徵機關沒有不准的理由。且依同法第48條
    之1規定，被告公司困難主動申請，我們是依法申請，反而
    國稅局不合法，變成誣告…」等詞；其辯護意旨主張：「…
    本件起訴書所載從90年1月1日開始關於被告涉犯侵占代扣稅
    款問題，這個前提必須是稅款要存在，檢察官並沒有證明台
    泥公司有沒有代扣稅款的事實存在就起訴，且12張支票交付
    當時都是還沒有到期，屆期會不會兌換還不一定，公司有沒
    有發放工資這個問題，被告回答公司沒有任何款項，何來代
    扣稅款存在，而且被告能夠在承租地點繼續待下去，努力的
    使支票兌換，被告何來侵占行為…」云云。
二、經查：
（一）按納稅義務人有租金所得者，應由扣繳義務人於給付時，
      依規定之扣繳率或扣繳辦法扣取稅款，並依所得稅法第92
      條規定繳納；租金所得，其扣繳義務人為機關、團體、學
      校之責應扣繳單位主管、事業負責人及執行業務者，納稅
      義務人為取得所得者；所得稅第88條各類所得稅款之扣繳
      義務人，應於每月10日前將上一月內所扣稅款向國庫繳清
      ，並於每年1月底前將上一年內扣繳各納稅義務人之稅款
      數額，開具扣繳憑單，彙報該管稽徵機關查核；納稅義務
      人如為中華民國境內居住之個人，或在中華民國境內有固
      定營業場所之營利事業，租金按給付額扣取百分之10，所
      得稅法第88條第1項第2款、第89條第1項第2款、第92條第
      1項前段及各類所得扣繳率標準第2條第1項第5款分別定有
      明文。
 （二）被告係台泥公司之負責人，該公司自86年9月間起即由被
       告代表台泥公司與甘宏森簽訂房屋租賃契約，承租臺北
       縣新店市○○路100號8樓之1之房屋供作台泥公司營業辦
       公使用，租金每年調漲百分之3，90年1月1日起至90年9
       月30日止，每月租金10萬4千1百86元；90年10月1日至91
       年9月30日止，每月租金10萬8千元，每月房租之支付方
       式為於租期之第1個月1次簽發12張，每月10日逐月到期
       之支票予出租人甘宏森等情，業據被告供明在卷（原審
       卷第30頁、第56頁反面），且有台泥公司變更登記表影
       本、房屋租賃契約影本2份、支票影本10紙在卷可稽（92
       年度偵字第19465號卷第32頁、第14至17頁、第26至31頁
       、第18至21頁）。又依卷附之2份租賃契約第3條租金約
       定：「(一)租期第1年每月租金合計為新台幣玖萬玖仟貳佰
       拾伍元（稅內含，即乙方〈承租人台泥公司〉開立每月
       新台幣捌萬玖仟參佰零貳元整支票予甲方甲方〈出租人
       〉）。租期第2年每月租金合計為拾萬肆仟壹佰捌拾陸元
       整（稅內含，即乙方〈承租人台泥公司〉開立每月新台
       幣玖萬參仟柒佰陸拾柒元整支票予甲方甲方〈出租人〉
       。」（租賃期限自民國88年10月1日起至民國90年9月30
       日止）、「(一)每月租金合計為新台幣壹拾萬捌仟元整（
       稅含內，即乙方〈承租人台泥公司〉開立每月新台幣玖
       萬柒仟貳佰元整支票予甲方〈出租人〉）」（租賃期限
       自民國90年10月1日起至民國91年9月30日止）；與90年1
       2月10日至91年9月10日止逐月10日到期之面額均為9萬7
       千2百元之支票10紙及財政部臺灣省北區國稅局新店稽徵
       所97年9月25日北區國稅新店一字第0971016071號函，所
       檢附台泥公司90年綜合所得稅BNA給付清單扣繳稅額欄中
       「126,171」之記載【按「126,171」乃90年1月至9月（
       共 9個月）每月扣除租金104,186元之百分之10，與90年
       10月至12月（共3個月），每月扣除租金108,000之百分
       之10二者相加所得之扣除總和（即 (10419×9)＋ (1080
       0×3)＝126171）】（本院卷第62頁），可知所開立支付
       予出租人甘宏森之每月租金支票面額為已經扣除雙方約
       定每月租金數額之百分之10，而被告自承上開房屋租賃
       契約書係其代表台泥公司所簽訂，則被告代表台泥公司
       與甘宏森簽訂上開房屋租賃契約既有就每月租金扣除百
       分之10後之數額簽發支票支付之約定，當知悉上開扣除
       之每月租金百分之10，即為租金所得之扣取稅款，且被
       告簽交予出租人甘宏森每月之租金支票，確均已扣除租
       金百分之10，則被告已扣取並持有出租人甘宏森之租金
       所得稅款至明【按本應給付而依約扣取未為給付之租金
       部分，自仍屬被告所持有】。從而被告自應依所得稅法
       第92條規定於每月10日前將上一月內所扣租金百分之10
       之稅款向國庫繳清，惟被告所簽發交付自90年1月10日起
       至91年9月10日止，逐月到期之租金支票，雖均已扣除每
       月租金百分之10，卻未於隔月10日前向國庫繳清，此業
       據被告於原審供承在卷（原審卷第40頁、第59頁），另
       參以被告陳述：「…我公司從建築到航太科技的轉換剛
       好遇到景氣困難，所以我公司的一般薪資及營運費用及
       我本身及高層主管都沒有領薪水，除了能維持公司營運
       以外，在90年及91年，我就向國稅局要求緩繳…」等語
       （原審卷第11頁），其兌現次月支票而未將稅款上繳，
       顯然將因代扣而持有之稅款挪供公司營運之用，自屬變
       易持有為所有，而侵占90年1月10日起至91年 9月10日止
       已扣繳之稅捐，共計22萬3千3百71元。
（三）被告一再以因經濟不景氣、公司經營發生困難而無法繳付
      上開稅款，並有依稅捐稽徵法第26條規定申請延期繳納，
      且已依稅捐稽徵法第48條之1規定依法主動申請，無侵占
      稅款等詞置辯，然稅捐稽徵法第26條規定：「納稅義務人
      因天災、事變或遭受重大財產損失，不能於法定期間內繳
      清稅捐者，得於規定納稅期間內，向稅捐稽徵機關申請延
      期或分期繳納，其延期或分期繳納之期間，不得逾3年。
      」，係「納稅義務人」向稅捐稽徵機關申請延期或分期繳
      納之規定，而同法第48條之1第1項、第2項規定：「納稅
      義務人自動向稅捐稽徵機關補報並補繳所漏稅款者，凡屬
      未經檢舉、未經稽徵機關或財政部指定之調查人員進行調
      查之案件，左列之處罰一律免除；其涉及刑事責任者，並
      得免除其刑：一本法第41條至第45條之處罰。二各稅法所
      定關於逃漏稅之處罰。」、「前項補繳之稅款，應自該項
      稅捐原繳納期限截止之次日起，至補繳之日止，就補繳之
      應納稅捐，依原應繳納稅款期間屆滿之日郵政儲金匯業局
      之1年期定期存款利率按日加計利息，一併徵收。」，亦
      係「納稅義務人」自動向稅捐稽徵機關補報並補繳所漏稅
      款者，得免除其刑之規定，惟本件被告為扣繳義務人，出
      租人甘宏森始為納稅義務人，而被告所簽發交付自90年1
      月10日起至91年9月10日止，逐月到期之租金支票，所扣
      除之每月租金百分之10，則係納稅義務人甘宏森依法應繳
      付之租金所得扣取稅款，已如前述，扣繳義務人之被告既
      已自所支付之租金逐月扣取租金所得百分之10稅款，自應
      依所得稅法第92條第1項前段規定，於隔月10日前向國庫
      繳清，而不得依稅捐稽徵法第26條規定申請延期或分期繳
      納。且如前所述，被告非納稅義務人，而係扣繳義務人，
      且迄今猶未將出租人甘宏森租金所得之扣繳稅款繳清國庫
      ，自亦無稅捐稽徵法第48條之1第1項免刑規定之適用。
（四）綜上可知，被告前述辯解及辯護意旨均不足採。本件事證
      明確，被告犯行堪予認定，應依法論科。
三、法律修正之比較適用：
    被告行為後，刑法於94年2月2日修正公布，於95年7月1日施
    行。按行為後法律有變更者，適用行為時之法律，但行為後
    之法律有利於行為人者，適用最有利於行為人之法律，現行
    刑法第2條第1項訂有明文。茲就本案有關之新舊法比較部分
    ，臚列如下：
（一）關於連續犯部分：修正前刑法第56條原規定：「連續數行
      為而犯同一罪名者，以一罪論。但得加重其刑至2分之1」
      ，修正後之刑法已刪除上開連續犯之條文規定，則被告多
      次犯罪行為，即應就各次行為分別論罪科刑，再依數罪併
      罰之規定分論併罰。修正前第56條規定，較有利於被告。
（二）刑法第33條第5款有關罰金之最低數額部分，刑法分則編
      各罪所定罰金之貨幣單位原為銀元，修正前刑法第33條第
      5款規定：「罰金：（銀元）1元以上」，而銀元與新臺幣
      間之折算，依現行法規所定貨幣單位折算新臺幣條例規定
      ，以銀元1元折算新臺幣3元；修正後刑法第33條第5款則
      規定：「罰金：新臺幣1,000元以上，以百元計算之」。
      經比較新舊法之規定，修正刑法第33條第5款所定罰金之
      最低數額，較之修正前提高，自以修正前刑法第33條第5
      款之規定有利於被告。
（三）修正前刑法第41條第1項前段規定：「犯最重本刑為5年以
      下有期徒刑以下之刑之罪，而受6個月以下有期徒刑或拘
      役之宣告，因身體、教育、職業、家庭之關係或其他正當
      事由，執行顯有困難者，得以1元以上3元以下折算1日，
      易科罰金」，而被告行為時之易科罰金折算標準，修正前
      罰金罰鍰提高標準條例第2條前段（現已刪除）規定，就
      其原定數額提高為1百倍折算1日，則本件被告行為時之易
      科罰金折算標準，應以銀元100元、200元、300元折算1日
      ，經折算為新臺幣後，應以新臺幣300元、600元、900元
      折算1日。修正後刑法第41條第1項前段則規定：「犯最重
      本刑為5年以下有期徒刑以下之刑之罪，而受6個月以下有
      期徒刑或拘役之宣告者，得以新臺幣1千元、2千元或3千
      元折算1日，易科罰金」。比較修正前後之易科罰金折算
      標準，以修正前刑法第41條第1項之規定，較有利於被告
      。
四、減刑條例之說明：
    「中華民國96年罪犯減刑條例」於96年6月15日立法通過，
    並經總統公佈，自同年7月16日施行。依該條例第2條第1項
    規定：「犯罪在中華民國96年4月24日以前者，除本條例另
    有規定外，依下列規定減刑：一死刑減為無期徒刑。二無期
    徒刑減為有期徒刑20年。三有其徒刑、拘役或罰金，減其刑
    2分之1。」。本件被告之犯罪時間在96年4月24日以前，且
    所犯之罪，未被列於該條例所載「本條例另有規定」之罪名
    ，故應予以減其宣告刑2分之1，併予敘明。
五、論罪之理由：
    被告為台泥公司之負責人，為所得稅法第89條第1項第2款所
    定之為租金所得稅款之扣繳義務人，依所得稅法第92條第1
    項之規定，應於每月10日前將上一月內所代扣稅款向國庫繳
    清，被告未行繳交上開代扣稅款，竟予以侵占入己，核其所
    為係犯稅捐稽徵法第42條第2項扣繳義務人侵占已扣繳之稅
    捐罪，應依同法條第1項所定刑度處罰。被告先後多次犯行
    ，時間緊接，所犯罪名之構成要件相同，顯係基於概括犯意
    ，反覆實施，應依連續犯規定論以一罪，並加重其刑。原起
    訴意旨認被告係自90年11月10日起至91年10月10日止，未向
    國庫繳納前一月份之百分之10租金代扣稅款，而侵占90年10
    月至91年9月之租金代扣稅款，而對被告所簽發交付逐月10
    日到期之90年1月10日起至90年9月10日止之支票，每月所扣
    除之租金百分之10之租金代扣稅款被侵占之犯行未予起訴，
    惟與經起訴之犯行既均係基於概括之犯意所為，而具有連續
    犯之裁判上一罪關係，自應併予審究。
六、撤銷改判之理由：
    原審據以論罪科刑，固非無見。惟查：(一)被告行為後，刑法
    相關規定已修正，原判決未及比較新舊法及其適用；(二)被告
    犯罪時間，在96年4月24日以前，合於中華民國96年罪犯減
    刑條例減刑條件，原判決未及予以減刑。被告提起上訴，否
    認犯罪，雖無理由。惟原判決既有可議，自屬無可維持，應
    予撤銷改判。爰審酌被告無犯罪前科，因經濟不景氣，公司
    週轉不靈，而挪用應繳稅款、所侵占之金額計22萬3千3百71
    元，迄未向國庫繳清及犯罪後態度等一切情狀，量處被告有
    期徒刑3月，並諭知如易科罰金，以銀元300元即新台幣900
    元折算1日，再依中華民國96年罪犯減刑條例第2條第1項第3
    款，減輕其宣告刑2分之1為有期徒刑1月15日，並再諭知如
    易科罰金，以銀元300元即新台幣900元折算1日。
七、其他公訴事實處理：
    公訴意旨另以：被告未將91年10月1日至91年12月10日之租
    金所得代扣稅款2萬2千5百98元繳交國庫，因認被告此部分
    另涉有稅捐稽徵法第42條第2項之侵占代扣繳稅捐罪嫌云云
    。經查，雖財政部台灣省北區國稅區新店稽徵所94年2月3日
    北區國稅新店2字第0941000650號函認被告於91年9月30日房
    屋租賃契約屆至，自91年10月1日至91年12月10日，搬離台
    北縣新店市○○路100號8樓之1房屋止，支付出租人甘宏森
    22萬6千元租金亦有侵占已扣繳2萬2千5百98元稅捐，然依卷
    附之台北縣新店市調解委員會委員書記載：「…二、91年12
    月10日對造人（台泥公司）搬離系爭房屋時應給付聲請人之
    管理費壹拾陸萬元…租金貳拾貳萬陸仟元正，水電貼補金壹
    萬參仟元正，房屋回復原狀代金伍萬元，合計金額肆拾肆萬
    玖仟元正，扣除聲請人收取對造人保證金參拾貳萬肆仟元正
    ，對造乙尚須給付聲請人壹拾貳萬伍仟元，上揭壹拾貳伍仟
    元金額，對造人願於91年11月15日給付予聲請人…」等語（
    92年度偵字第19465號卷24頁），可知被告於給付22萬6千元
    租金予出租人甘宏森時既無代扣租金所得百分之10扣取稅款
    ，從而自不得認定被告有侵占前揭所指自91年1月1日至91年
    12月10日止，支付出租人甘宏森22萬6千元租金之已扣繳稅
    捐2萬2千5百98元。此外，復查無任何證據足資證明被告確
    有侵占前揭2萬2千5百98元已扣繳稅捐之犯行，是此部分即
    屬不能證明被告犯罪，因公訴意旨既認此部分與前開論罪科
    刑部分有裁判上一罪之連續犯關係，爰不另為無罪之諭知。
據上論斷，應依刑事訴訟法第369條第1項前段、第364條、第299
條第1項前段，稅捐稽徵法第42條第2項、第1項，刑法第11條前
段、第2條第1項、修正前刑法第41條第1項、第56條，罰金罰鍰
提高標準條例第1條前段、修正前罰金罰鍰提高標準條例第2條、
中華民國96年罪犯減刑條例第2條第1項第3款、第7條，判決如主
文。
本案經檢察官鄭龍照到庭執行職務。
中    華    民    國    97    年    11    月    25    日
                  刑事第一庭  審判長法  官  葉騰瑞
                                    法  官  莊明彰
                                    法  官  王炳梁
以上正本證明與原本無異。
如不服本判決，應於收受送達後10日內向本院提出上訴書狀，其
未敘述上訴之理由者並得於提起上訴後10日內向本院補提理由書
（均須按他造當事人之人數附繕本）「切勿逕送上級法院」。
                                    書記官  廖逸柔
中    華    民    國    97    年    11    月    25    日
附錄本案論罪科刑法條全文：
稅捐稽徵法第42條：
代徵人或扣繳義務人以詐術或其他不正當方法匿報、短報、短徵
或不為代徵或扣繳稅捐者，處5年以下有期徒刑、拘役或科或併
科新臺幣6萬元以下罰金。
代徵人或扣繳義務人侵占已代繳或已扣繳之稅捐者，亦同。


司法院資訊處製作；財團法人民間司法改革基金會備份。
